【裁判字號】    95,矚重訴,1
【裁判日期】    951116
【裁判案由】    詐欺等
【裁判全文】
臺灣臺南地方法院刑事判決             95年度矚重訴字第1號
公  訴  人  臺灣臺南地方法院檢察署檢察官
被      告  壬○○原名酉○○.
選任辯護人  李佳冠律師
            林石猛律師
被      告  申○○○
上  一  人
選任辯護人  何建宏律師
被      告  辰○○
            癸○○
上二人共同
選任辯護人  李慶隆律師
被      告  寅○○
            卯○○
            辛○○
                      2
            丙○○
上列被告等因詐欺等案件，經檢察官提起公訴（95年度偵字第18
33、2935、4691、12948、12958號），本院判決如下：
    主  文
本件被告壬○○、申○○○、辰○○、癸○○、寅○○、卯○○
、辛○○、丙○○部分管轄錯誤，移送於臺灣高雄地方法院。
    理  由
一、公訴意旨如起訴書所載（如附件）。
二、按案件由犯罪地或被告之住所、居所或所在地之法院管轄，
    此為刑事訴訟法第五條第一項所規定。查本件上開被告等人
    之住居所地均在高雄縣市，而非屬臺南縣市，且各被告之犯
    罪事實均為以辦理假住院之方式，使用業務登載不實之文書
    (即醫院所開立之診斷書)向保險公司詐領保險費，各該被告
    辦理假住院之處所即己○○醫院係設在高雄市○○○路二○○號、永仁醫院係設在高雄市○○○路四百十五號、太順醫
    院係設在高雄市苓雅區○○○路一百七十八號，亦均非屬臺
    南縣市，上開醫院之醫師即被告己○○、丁○○、子○○、
    乙○○（以上屬己○○醫院）、即被告庚○○、戊○○（以
    上二人屬永仁醫院）、即被告丑○○（屬太順醫院）等，亦
    無任何一人之住居所位於臺南縣市，而各該被告所詐領保險
    費之保險公司（詳如附表所示）均設在臺北市，而非設在臺
    南縣市，是以，依上開各相關被告之住所地、居所地，或依
    各該醫院所在即犯罪地觀察之結果，本院對渠被告並無刑事
    訴訟法第五條第一項之土地管轄權；而且亦無刑事訴訟法第
    六條所規定之牽連管轄權（無牽連管轄部分詳如後述），檢
    察官向本院提起公訴，揆諸首開說明，其管轄權自有未合。
三、再按有下列情形之一者，為相牽連之案件：一、一人犯數罪
    者；二、數人共犯一罪或數罪者；三、數人同時在同一處所
    各別犯罪者；四、犯與本罪有關係之藏匿人犯、湮滅證據、
    偽證、贓物各罪者。又相牽連之案件得由一檢察官合併偵查
    或合併起訴，刑事訴訟法第七條、第十五條前段分別定有明
    文。同法第六條第一項亦規定：數同級法院管轄之案件相牽
    連者，得合併由其中一法院管轄，是以，本案上開被告是否
    有牽連管轄之適用而得由檢察官合併起訴由本院審判，即為
    本件有無管轄權之重要關鍵，經查：
  (一)按數人共犯一罪或數罪者為相牽連之案件，刑事訴訟法第七
    條第二款固定有明文。而因本法第七條第二款之「牽連關係
    」著重於數人為共犯關係，須具有共犯關係方始為本條之相
    牽連案件，若無共犯的關係仍須回歸為土地管轄之規定定其
    管轄法院。經查：
    １、上開住居所在高雄縣市之被告八名和其等辦理假住院之
        醫師可認定為具有共犯關係而為相牽連案件。
    ２、住居所在臺南縣市之本案其他被告 (例如未○○、巳○○、午○○、甲○○等四人）和其等辦理假住院之醫院
        亦可認定為具有共犯關係而為相牽連案件。
    ３、惟上開住居所在高雄縣市之被告八名和住居所在臺南縣
        市之其他被告（例如未○○、巳○○、午○○、甲○○
        等四人）並無任何共犯關係，而非相牽連案件，應各歸
        所由管轄之臺灣高雄地方法院、臺灣臺南地方法院管轄
        。
    ４、綜上，足認本件上開住居所在高雄縣市之被告八名自不
        能由本院管轄，本院就該八名被告自無管轄權。
  (二)另參以「同時犯」之概念，應係著重於數名被告在持續相密
    接之時間（即同一時間）在同一地點各別犯案，例如甲乙二
    人雖無共同犯意聯絡，惟係於同一時間分別出現在同一處所
    犯罪，此時二人即係所謂之同時犯；若甲乙二人並非在同一
    時間，甚至相差數日方始在同一地點犯案，即非所謂之同時
    犯甚明。經查本件上開被告八人，係各於不同之時間在位於
    高雄市之醫院辦理假住院，其等與其他同被檢察官起訴而住
    居所位於臺南縣且曾在高雄市辦理假住院之被告（例如未○○、巳○○、午○○、甲○○等四人），亦非在同一時間在
    同一家醫院辦理假住院，因而若僅因本案詐欺集團溫氏家族
    之上開成員共四人曾在八十五年間至九十三年間至上開位於
    高雄市之醫院（例如己○○醫院）為犯罪之行為，而上開被
    告等八人亦曾在該段期間內在同一家醫院辦理假住院，即認
    係屬同時犯，同時犯之概念將與先後犯之概念相混淆，亦將
    導致在八十五年間至九十三年間在曾在上開三家位於高雄市
    之醫院內犯罪（例如詐欺、傷害、竊盜、醫療糾紛等等）之
    任何人之案件均有可能成為相牽連案件而被牽連至本案而由
    本院一併審理之可能，此與法律所設牽連管轄之立法意旨大
    相逕庭，並因而破壞刑事訴訟法關於原則上須以土地管轄為
    基準之制度設計。準此，上開被告八人亦無從依所謂「同時
    犯」之概念而依刑事訴訟法第七條第三款歸由本院管轄。
  (三)另就牽連管轄之立法意旨而言，係因數案件有某種牽連關係
    ，而有證據共通性，為節省勞力時間費用及訴訟經濟（例如
    證人、鑑定人不須長途往返奔波），而得合併由其中一法院
    受理審判；另所謂數人同時在同一處所個別犯罪，即數人各
    別起意，偶然會合於「同一時間」至同一處所犯罪之謂，亦
    即學理上所謂之「同時犯」。例如甲住臺中縣、乙住臺東縣
    、丙住臺南縣，惟均於臺南縣市某地同時個別犯案，就刑事
    案件而言，一名被告及其一個犯罪事實即成為一案，原本須
    依土地管轄而定其管轄法院，亦即由檢察官分別向有管轄權
    之法院起訴，為節省勞力時間費用，且基於證據共通及調查
    證據之程序上便利，得由三人之犯罪地即臺南地方法院就三
    人各人所犯之案件合併審判。而臺東地方法院因單純為乙之
    住所地，即無謂訴訟經濟或證據共通之調查便利性，因此就
    牽連管轄之立法意旨而言，就被告丙之犯行，仍須以土地管
    轄之規定定其管轄法院，亦即仍以臺灣臺南地方法院為有管
    轄權之法院。然查，就本案而言，上開被告等之住居所地均
    在高雄縣市，且各被告之犯罪地（醫院）均位於高雄市，而
    可能與被告共謀之醫師亦均在高雄市執業，且住居所均非在
    臺南縣市，而本件上開八名被告詐領保險費之保險公司亦非
    設於臺南縣市，就牽連關轄之立法意旨論，若認定
    本件上開被告八人具有刑事訴訟法第七條第三款之相牽連關
    係，自亦應合併由臺灣高雄地方法院審判，以達訴訟經濟及
    證據共通之意旨。
  (四)末按刑事訴訟法第十五條規定，相牽連之案件得由一檢察官
    合併偵查或合併起訴。惟就刑事訴訟法之牽連管轄規定而論
    ，數名被告分別所犯之案件，因係「數案」，原本須由檢察
    官分別起訴而分別繫屬於數法院，僅因某項「牽連因素」方
    使該數名被告得由檢察官合併偵查合併起訴由同一法院之同
    一法官審理，係基於某項牽連關係而為訴訟經濟及證據共通
    性而由同一法院合併審判，而關於本件屬「同時犯」之犯罪
    類刑之牽連因素僅有「地點」一項，而無關於任何關於「人
    」或「事」之牽連因素，亦即上開被告之犯罪地既均在高雄
    市，若係欲以相牽連之案件合併管轄，基於證據共同及訴訟
    經濟，亦應係以上開住居所在高雄縣市之被告及其他住居所
    在他縣市之被告（例如午○○之住居所在臺南縣），一併被
    牽連至臺灣高雄地方法院為合併審判，因此檢察官若認定本
    案若有同時犯之成立，欲以牽連管轄之規定合併起訴，亦應
    係以牽連因素而定其管轄法院即臺灣高雄地方法院方始適法
    。況本案中上開住居所在高雄縣市之所有被告並未與檢察官
    所起訴之其他被告在密接性之短暫時間內，「同一時間」在
    同一處所各別犯罪，已如上述，自無牽連管轄之適用。
四、綜上所述，上開被告八人部分既不符合土地管轄及牽連管轄
    之要件，爰不經言詞辯論，就上開被告等人逕為諭知管轄錯
    誤並移送於有管轄權之法院之判決如主文所示。
據上論斷，應依刑事訴訟法第三百零四條、第三百零七條判決如
主文。
中    華    民    國    95    年    11    月    16    日
                  刑事第二庭  審判長  法  官  蘇義洲
                                      法  官  洪士傑
                                      法  官  徐文瑞
以上正本證明與原本無異。
如不服本判決，應於送達後10日內，向本院提出上訴狀（應附繕
本）。
                                      書記官  李佩珊
中    華    民    國    95    年    11    月    23    日
附表：
┌──┬────┬────────────────┬────────┐
│編號│姓  名  │被詐欺保險公司（以下保險公司均設│辦理假住院之醫院│
│    │        │在臺北市）                      │                │
├──┼────┼────────────────┼────────┤
│一  │壬○○  │保誠人壽保險股份有限公司        │己○○醫院      │
│    │（原名張│                                │                │
│    │玉琪）  │                                │                │
├──┼────┼────────────────┼────────┤
│二  │申○○○│南山人壽保險股份有限公司        │己○○醫院      │
│    │        ├────────────────┤永仁醫院        │
│    │        │國華人壽保險股份有限公司        │民生醫院        │
│    │        ├────────────────┤                │
│    │        │新光人壽保險股份有限公司        │                │
│    │        ├────────────────┤                │
│    │        │國泰人壽保險股份有限公司        │                │
│    │        ├────────────────┤                │
│    │        │遠雄人壽保險股份有限公司        │                │
├──┼────┼────────────────┼────────┤
│三  │辰○○  │中國人壽保險股份有限公司        │己○○醫院      │
│    │        ├────────────────┤永仁醫院        │
│    │        │宏泰人壽保險股份有限公司        │                │
│    │        ├────────────────┤                │
│    │        │國泰人壽保險股份有限公司        │                │
│    │        ├────────────────┤                │
│    │        │國寶人壽保險股份有限公司        │                │
│    │        ├────────────────┤                │
│    │        │美商康健人壽保險保險股份公司臺灣│                │
│    │        │分公司                          │                │
│    │        ├────────────────┤                │
│    │        │安泰人壽保險股份有限公司        │                │
├──┼────┼────────────────┼────────┤
│四  │癸○○  │三商美邦人壽保險股份有美公司臺灣│己○○醫院      │
│    │        │分公司                          │                │
│    │        ├────────────────┤                │
│    │        │幸福人壽保險股份有限公司        │                │
│    │        ├────────────────┤                │
│    │        │宏泰人壽保險股份有限公司        │                │
│    │        ├────────────────┤                │
│    │        │美商康健人壽保險股份有限公司臺灣│                │
│    │        │分公司                          │                │
│    │        ├────────────────┤                │
│    │        │安泰人壽保險股份有限公司        │                │
├──┼────┼────────────────┼────────┤
│五  │寅○○  │南山人壽保險股份有限公司        │己○○醫院      │
│    │        ├────────────────┤永仁醫院        │
│    │        │三商美邦人壽保險股份有限公司臺灣│太順醫院        │
│    │        │分公司                          │                │
├──┼────┼────────────────┼────────┤
│六  │卯○○  │南山人壽保險股份有限公司        │己○○醫院      │
│    │        ├────────────────┤                │
│    │        │國華人壽保險股份有限公司        │                │
│    │        ├────────────────┤                │
│    │        │國泰人壽保險股份有限公司        │                │
├──┼────┼────────────────┼────────┤
│七  │辛○○  │國華人壽保險股份有限公司        │永仁醫院        │
│    │        ├────────────────┤                │
│    │        │國泰人壽保險股份有限公司        │                │
│    │        ├────────────────┤                │
│    │        │美商康健人壽保險股份有限公司臺灣│                │
│    │        │分公司                          │                │
├──┼────┼────────────────┼────────┤
│八  │丙○○  │南山人壽保險股份有限公司        │永仁醫院        │
│    │        ├────────────────┤民生醫院        │
│    │        │幸福人壽保險股份有限公司        │                │
│    │        ├────────────────┤                │
│    │        │宏泰人壽保險股份有限公司        │                │
└──┴────┴────────────────┴────────┘


司法院資訊處製作；財團法人民間司法改革基金會備份。
